ACORDAO-COMPLETO-2371061

ACÓRDÃO 8020/2020 ATA 25/2020 - SEGUNDA CÂMARA

VISTOS, relatados e discutidos estes autos de Recurso de Reconsideração interposto por Jair Lira Soares em face do Acórdão 905/2018-TCU-Segunda Câmara, por meio do qual suas contas foram julgadas irregulares, com condenação em débito e aplicação de multa, tendo em vista a inexecução parcial dos serviços previstos no Convênio 102/2003, celebrado com a Fundação Nacional de Saúde, tendo por objeto a execução de sistema de abastecimento de água;
ACORDAM os Ministros do Tribunal de Contas da União, reunidos em Sessão da 2ª Câmara, ante as razões expostas pelo Relator, com fundamento nos art. 32, inciso I, e 33 da Lei 8.443/1992, c/c o art. 285, caput, do Regimento Interno/TCU, em:
9.1. conhecer do Recurso de Reconsideração para, no mérito, negar-lhe provimento, mantendo-se em seus exatos termos a deliberação recorrida.
9.2. dar ciência da presente deliberação ao recorrente.

Recurso de reconsideração interposto por Jair Lira Soares, ex-prefeito do município de Lagoa da Canoa/AL, contra o Acórdão 905/2018 - 2ª Câmara.

Segunda Câmara

Município de Lagoa da Canoa - AL.

3. Interessada/Recorrente:
3.1. Interessada: Fundação Nacional de Saúde.
3.2. Recorrente: Jair Lira Soares (XXX.203.244-XX), ex-prefeito.

13.1. Ministros presentes: Ana Arraes (Presidente), Augusto Nardes, Aroldo Cedraz (Relator) e Raimundo Carreiro.
13.2. Ministros-Substitutos presentes: Marcos Bemquerer Costa e André Luís de Carvalho.

ACORDAO-COMPLETO-2425883

Acórdão 9686/2020 - Segunda Câmara

ACORDAO-COMPLETO-2454008

Acórdão de Relação 5403/2021 - Segunda Câmara

Acórdão de Relação

ACORDAO-COMPLETO-2435676

Acórdão 12259/2020 - Segunda Câmara

JAIR LIRA SOARES

AROLDO CEDRAZ

Ministro José Mucio Monteiro.

Adoto como parte integrante do Relatório a instrução do auditor responsável pelo exame do feito no âmbito da Secretaria de Recursos (peça 93) , cuja proposta de encaminhamento contou coma anuência do escalão dirigente da referida unidade técnica (peça 94) : 
"INTRODUÇÃO
Trata-se de recurso de reconsideração interposto por Jair Lira Soares (peças 71-72) contra o Acórdão 905/2018-TCU-Segunda Câmara (peça 39) , de Relatoria do Exmo. Ministro José Múcio Monteiro.
1.1 . A deliberação recorrida apresenta o seguinte teor:
VISTA, relatada e discutida esta tomada de contas especial instaurada em decorrência da inexecução parcial dos serviços previstos no Convênio 102/2003, celebrado entre a Superintendência Estadual da Fundação Nacional de Saúde em Alagoas e a Prefeitura Municipal de Lagoa da Canoa/AL, que teve por objeto a execução de um sistema de abastecimento de água, nos termos do plano de trabalho apresentado.
ACORDAM os Ministros do Tribunal de Contas da União, reunidos em sessão da 2ª Câmara, ante as razões expostas pelo Relator e com fundamento nos arts. 1º, inciso I; 16, inciso III, alíneas "b" e "c", e § 3º; 19; 23, inciso III; 28, inciso II; e 57 da Lei 8.443/1992, c/c os arts. 214, inciso III, alíneas "a" e "b", do Regimento Interno, em:
9.1. julgar irregulares as contas de Jair Lira Soares;
9.2. condenar Jair Lira Soares ao recolhimento à Fundação Nacional de Saúde das quantias a seguir especificadas, atualizadas monetariamente e acrescidas de juros de mora das respectivas datas até o dia do pagamento, abatendo-se, na execução, as parcelas já satisfeitas, nos termos da Súmula-TCU 128:
	Data
	Débito/Crédito
	Valor (R$) 

	30/03/2005
	C
	701,50

	03/05/2005
	D
	139.108,54

	10/06/2005
	D
	1.865,98

	28/11/2012
	C
	53.298,00

	08/05/2013
	C
	2.079,55

9.3. aplicar a Jair Lira Soares multa de R$ 10.000,00 (dez mil reais) , a ser recolhida ao Tesouro Nacional, com atualização monetária, calculada da data deste acórdão até a data do pagamento, se este for efetuado após o vencimento do prazo abaixo estipulado;
9.4. fixar prazo de quinze dias, a contar da notificação, para comprovação, perante o Tribunal, do recolhimento das dívidas acima imputadas;
9.5. autorizar a cobrança judicial das dívidas, caso não atendida a notificação;
9.6. remeter cópia deste acórdão à Procuradoria da República no Estado de Alagoas.
HISTÓRICO
Cuidam os autos de TCE instaurada pela Superintendência Estadual da Fundação Nacional de Saúde em Alagoas (Funasa/AL) , em desfavor do Sr. Jair Lira Soares, ex-Prefeito Municipal (gestões 2005/2008 e 2009/2012) , em razão da execução parcial do objeto do Convênio 102/2003 (Siafi 489352) , firmado com a Funasa, que previa a execução do sistema de abastecimento de água dos povoados Riacho Grande, Barro Preto, Antonica e Genipapo, localizados no município de Lagoa da Canoa/AL, conforme plano de trabalho à peça 1, p. 29-35.
Conforme disposto na cláusula quinta e no extrato do termo de Convênio 102/2003 (peça 1, p. 73-91, peça 2, p. 20) foram previstos R$ 514.999,99 para a execução do objeto, sendo que seriam repassados pela concedente R$ 499.549,99 e R$ 15.450,00 corresponderiam à contrapartida. 
O convênio vigeu no período de 21/12/2003 a 25/10/2010, tendo sido objeto de alguns aditivos (peça 1, p. 127, 197, 389; peça 2, p. 10, 28, 40, 46, 56, 76, 88, 180, 208, 261) . O prazo para prestar contas expirou em 24/12/2010 (peça 3, p. 396) .
Considerando a injustificada inexecução parcial do objeto (73,4%) , por meio do Acórdão 905/2018-TCU-Segunda Câmara (peça 39) , foram julgadas irregulares as contas do Sr. Jair Lira Soares. O ex-prefeito foi condenado em débito (item 9.2) e também lhe foi aplicada multa (item 9.3) , nos termos do decisum supracitado.
Em 19/4/2018, o recorrente opôs embargos de declaração, os quais não foram acolhidos, por meio do Acórdão 2936/2018-TCU-Segunda Câmara (peça 58) .
Posteriormente, o recorrente opôs novos embargos de declaração, equivocadamente, em face do Acórdão 2936/2018-TCU-Segunda Câmara, os quais foram conhecidos e rejeitados pelo Acórdão 7457/2018-TCU-Segunda Câmara (peça 67) .
Examina-se, nesta oportunidade, o recurso de reconsideração interposto pelo Sr. Jair Lira Soares (peças 71-72) contra o último julgado.
EXAME DE ADMISSIBILIDADE
Considerando o imbróglio na apresentação de dois embargos de declaração, o que acarretou a perda de prazo processual fatal e que a incúria do representante legal do recorrente não poderia prejudicar o seu direito à reapreciação do processo, por meio do Despacho de peça 89, o presente recurso foi conhecido pelo Relator, Exmo. Ministro Aroldo Cedraz de Oliveira, que concedeu efeito suspensivo aos itens 9.1 a 9.5 do Acórdão 905/2018-TCU-Segunda Câmara (peça 39) , decisão contra a qual deveria ter sido interposto o recurso de reconsideração.
Sobre o ponto, entende-se pela ratificação do conhecimento, inclusive considerando o direito do recorrente de ter seu caso reconsiderado, bem com o princípio da verdade material.
EXAME DE MÉRITO
No recurso trazido (peças 71-72) , será necessário verificar, em síntese, se:
Em preliminar
a) do reconhecimento da tempestividade dos embargos de declaração opostos.
b) houve prejuízo na defesa por irregularidades na instauração da TCE, tendo em vista o argumento de que os autos deveriam retornar à Funasa para conclusão das medidas administrativas, bem como a ausência de atendimento ao pressuposto de desenvolvimento válido e regular do processo;
c) há litisconsórcio necessário com o prefeito antecessor, Sr. Lauro Pereira Fonseca (peça 71, p. 16-17) .
No mérito
a) houve comprovação da execução integral do objeto e a aplicação regular dos recursos recebidos, bem como ausência de ano e lesão ao erário (peça 71, p. 11-13) .
DAS PRELIMINARES
Do reconhecimento da tempestividade dos embargos
O recorrente pleiteia o reconhecimento da tempestividade dos embargos de declaração opostos (peça 71, p. 2-4) , o qual inclusive junta declaração da recepcionista do condomínio (peça 72) .
Análise
Trata-se de pedido prejudicado, tendo em vista o conhecimento do recurso de reconsideração, considerando os princípios da ampla defesa e do contraditório, conforme abordado pelo relator em seu despacho (peça 89) :
17. Com todas as vênias, penso estar diante de caso em que exsurge dos autos grave prejuízo causado ao recorrente por atuação indevida de representante legal, que causou perdas de prazos processuais fatais, por descuido com o recebimento de notificações desta Corte e por erro evidente na contagem de prazos, revelando ainda desconhecimento quanto às peculiaridades do processo de controle externo.
18. Nesse sentido, ainda que reconheça a impossibilidade legal e regimental de se devolver prazo para interposição de recurso, entendo que a incúria do advogado não pode prejudicar o direito do recorrente de ver reapreciado o processo, especialmente considerando as graves consequências causadas por julgamento desta Corte em processo de contas. Assim, e sem prejuízo de reavaliar esse juízo de admissibilidade por ocasião da apreciação de mérito, conheço do recurso, com fulcro no art. 285 do Regimento Interno e confiro efeito suspensivo aos itens 9.1, 9.2, 9.3, 9.4 e 9.5 do Acórdão 905/2018-TCU-Segunda Câmara.
19. Por fim, indefiro o pedido de cópia dos autos à peça 85, por não ser o requerente parte nem ter se encerrado o processo com deliberação de mérito do recurso, nos termos do art. 7º, inciso VII, alínea b da Lei 12.527/2011, c/c art. 4º, inciso VII, alínea b e § 1º da Resolução-TCU 249/2012. Ressalto ainda que, nos termos do art. 23 da Resolução-TCU 175/2005, "requerimentos formulados ao Tribunal que versem sobre processo em fase de recurso serão examinados pelo relator sorteado para aquele recurso, até que concluído o julgamento", de modo que sou competente para decidir a questão, ao contrário do que argumentou o recorrente, em nova incorreção cometida por seu causídico.
Assim, entende-se superada a questão, por perda de objeto.
Do prejuízo ao contraditório e a ampla defesa
Em sua defesa (peça 71, p. 5-7) , o recorrente sustenta que foi prejudicado pela instauração da TCE, haja vista que a Funasa não teve a oportunidade de adotar medidas administrativas a seu favor, como realização de diligências.
O ex-prefeito também argumenta que teve sua defesa prejudicada em razão da ausência de citação do ente público (peça 71, p. 9 e 13-16) , considerando que este teria a documentação comprobatória faltante. Assim, requer que seja feita nova diligência junto ao Município para obtenção de novas informações e realização de nova vistoria na situação da obra, bem como que sejam ouvidos os engenheiros responsáveis à época e demais órgãos responsáveis.
Análise	
Compulsando os autos, é possível constatar que a Funasa adotou sim as medidas necessárias previamente ao envio do processo para julgamento pelo Tribunal.
Houve realização de diversas vistorias in loco do objeto pactuado. Conforme registro nos autos, é possível verificar que a Funasa realizou o acompanhamento do objeto, tendo sido emitido o último relatório em 3/5/2011, atestando a execução de 72,86% do total pactuado (peça ....) .
12. A Funasa realizou novas visita técnicas no objeto em 7/6, 1/7, 3/8, 8/9, 30/9 e 23/11/2005 (peça 1, pp. 363-379) . No relatório referente à última vistoria realizada em 2005, narrou-se que 'atualmente encontram-se concluídos cerca de 60% do total dos serviços previstos' e que os serviços em dois povoados, Barro Preto e Antonica, estavam paralisados.
13. No ano seguinte, a Fundação realizou novas vistorias nas obras, em 8/3, 27/4 e 6/12/2006 (peça 2, pp. 22, 38, 44) . No Relatório de Visita Técnica n. 15, datado de 11/12/2006, a Fundação informou que a obras permaneciam paralisadas e que o percentual de execução era de 60%. Novas visitas técnicas foram realizadas ao longo de 2007, em 14/6 e 4/10 (peça 2, pp. 64-66) e relataram a mesma situação do ano anterior.
14. Posteriormente, a Funasa visitou as obras em 11/3/2008. No Relatório de Visita Técnica n. 18, registrou-se que 'os serviços de abastecimento de água das localidades Antonica, Barro Preto e Genipapo encontravam-se paralisados' (peça 2, p. 74) . O percentual de execução foi mensurado em 65% do total acordado. Em vistorias realizadas nos dias 5/8/2008 e 12/8/2010, ratificou-se a paralisação das obras, mesmo tendo havido o repasse da última parcela em 13/7/2010 (peça 2, pp. 94 -96) .
[...]
20. Em 28/4/2011, a equipe técnica da Funasa visitou mais uma vez as obras e concluiu que houve uma execução de 72,86% do total pactuado, conforme Relatório de Visita Técnica n. 3 e Parecer Técnico datado de 3/5/2011 (peça 2, pp. 288-298, 300-301) . Com base no parecer, foi procedida uma notificação à Prefeitura (peça 2, pp. 323-325) . (Itens do Relatório, Acórdão 905/2018-TCU-Segunda Câmara) 
Nesse paralelo, constatou-se que o gestor também era notificado, inclusive quanto a possibilidade de recolhimento do débito ainda na fase interna, no âmbito administrativo.
25. No Parecer Conclusivo 119/2013 (peça 4, pp. 13-14) , a Funasa propôs a rejeição da prestação de contas no valor total de R$ 87.757,84, parcela que não teria sido executada, e não aprovação da contrapartida no valor de R$ 6.028,05. O Sr. Álvaro de Melo foi notificado para depositar o valor referente à contrapartida, enquanto o Sr. Jair Soares foi notificado em relação aos valores da execução parcial (peça 4, pp. 21-25) .
26. Após reanálise da prestação de contas, a Funasa emitiu o Parecer Financeiro 26/2014, no qual concluiu que eram devidos: a) R$ 10.450,00 de contrapartida; b) R$ 3.526,24 devido à falta de aplicação no mercado financeiro; c) R$ 87.757,84 de serviços não executados (peça 4, pp.65-66) . Mais uma vez o Sr. Álvaro de Melo e o Sr. Jair Soares foram notificados para ressarcimento (peça 4, pp. 80, 84) .
27. O Sr. Álvaro de Melo respondeu à notificação, apresentando documentação complementar (peça 4, pp. 106-122) . Após a análise dos documentos, a Funasa emitiu o Parecer Financeiro 57/2014, no qual concluiu pela não aprovação do valor de R$ 11.613,87 referente a recursos federais utilizados a maior por ausência de depósito de contrapartida (peça 4, p. 128) . Em 10/7/2014, o valor foi restituído à União via GRU (peça 4, p. 136) .
28. Por meio do Parecer Financeiro 86/2014, a Funasa analisou novamente a prestação de contas do convênio 102/2003. Concluiu pela não aprovação do valor de R$ 86.406,54, sendo R$ 82.880,30 da não execução do objeto e R$ 3.526,24 da ausência de aplicação financeira dos valores (peça 4, pp. 140-141) . Em 18/8/2014, o Sr. Jair Soares foi noticiado para ressarcir o valor total.
29. Não havendo retorno do gestor, foi emitido Relatório do Tomador de Contas Especial, que apontou como irregularidade motivadora da TCE a 'execução parcial do objeto e não aplicação dos recursos no mercado financeiro'. O dano apurado no convênio 102/2003 foi de R$ 86.406,54, conforme item 28 acima. A responsabilidade sobre as ocorrências foi atribuída ao ex-prefeito, Jair Lira Soares (peça 4, pp. 160-165) . (Itens do Relatório, Acórdão 905/2018-TCU-Segunda Câmara) 
Portanto, como demonstrado, apesar de regularmente notificado, o recorrente não respondeu às notificações na fase interna.
Porém, destaca-se que, embora seja recomendável a participação dos responsáveis no âmbito da fase interna, não há prejuízo ao exercício do contraditório e da ampla defesa em razão da ausência de oportunidade de defesa na fase interna de tomada de contas especial, pois nessa etapa, em que se coletam evidências para fins de apuração dos fatos e das responsabilidades, não há uma relação processual constituída. A garantia ao direito de defesa ocorre na fase externa, com o chamamento do responsável aos autos, a partir da sua citação válida. Dando fundamentos ao raciocínio, seguem enunciados extraídos da jurisprudência selecionada:
A ausência de notificação do responsável na fase interna do processo de tomada de contas especial não implica vício, porquanto a fase interna constitui procedimento inquisitório de coleta de provas, assemelhado ao inquérito policial, e a fase externa, que se inicia com a autuação do processo no TCU, é que garante o direito à ampla defesa e ao contraditório. (Acórdão 653/2017-TCU-Segunda Câmara, relator Ministro Augusto Nardes) 
Não há prejuízo ao exercício do contraditório e da ampla defesa em razão do não chamamento do responsável aos autos na fase interna da tomada de contas especial, pois nessa etapa, em que se coletam evidências para fins de apuração dos fatos e das responsabilidades, não há uma relação processual constituída. A garantia ao direito de defesa ocorre na fase externa, com a citação válida do responsável. (Acórdão 4938/2016-TCU-Primeira Câmara, relator Ministro Bruno Dantas) 
No processo de tomada de contas especiais, a instauração do contraditório, para fins de condenação por parte do TCU, ocorre na fase externa, por meio da regular citação pelo Tribunal, sendo irrelevante a ocorrência ou não de notificação anterior pelo órgão concedente. (Acórdão 1522/2016-TCU-Plenário, relator Ministro Benjamin Zymler) 
Assim, não merecem prosperar as alegações de prejuízo a defesa por ausência de adoção de medidas administrativas por parte da Funasa e/ou participação na fase interna da TCE.
O recorrente sustenta também que assim como a empresa responsável pela obra, o ente público deveria ter sido diligenciado ou chamado ao processo a fim de trazer documentos comprobatórios da execução integral do objeto (peça 71, p. 9-10) .
A esse respeito, cumpre destacar que o art. 70, parágrafo único, da CF/88, bem assim o art. 93 do Decreto-lei 200/1967, c/c o art. 66 do Decreto 93.872/1986, estabelecem que compete ao gestor comprovar a boa e regular aplicação dos recursos públicos, isto é, cabe ao gestor o ônus da prova.
Portanto, é ônus do gestor a produção das evidências necessárias para comprovar o adequado uso dos recursos públicos que lhe foram confiados, não cabendo ao TCU realizar diligências para a obtenção de provas em favor do gestor. Nesse diapasão, seguem enunciados extraídos da jurisprudência selecionada:
Cabe ao responsável o ônus de comprovar o eventual impedimento à plenitude do exercício de defesa ou mesmo dificuldade em sua realização, em decorrência de grande transcurso de tempo entre a ocorrência dos fatos e a citação. (Acórdão 443/2018-TCU-Plenário, relator Ministro José Múcio Monteiro) 
Não cabe ao TCU determinar, a pedido do responsável, a realização de diligência, perícia ou inspeção para a obtenção de provas, uma vez que constitui obrigação da parte apresentar os elementos que entender necessários para a sua defesa. (Acórdão 2805/2017-TCU-Primeira Câmara, relator Ministro Vital do Rêgo) 
O gestor que subscreve o convênio assume a responsabilidade pessoal pela observância de suas disposições, incluindo o ônus de comprovar a boa e correta aplicação dos recursos públicos recebidos. (Acórdão 5742/2016-TCU-Primeira Câmara, relator Ministro Bruno Dantas) 
Não cabe ao TCU oficiar a outros órgãos públicos para obter documentos por eles apreendidos, sendo ônus do responsável apresentar ao Tribunal, quando exigido, a documentação comprobatória da boa aplicação dos recursos. (Acórdão 3632/2016-TCU-Segunda Câmara, relator Ministro Raimundo Carreiro) 
Não cabe ao TCU promover diligência para colher documentos de interesse da defesa de gestor, uma vez que é dele o ônus da prova. (Acórdão 5516/2010-TCU-Segunda Câmara, relator Ministro Raimundo Carreiro) 
Dessa forma, eventuais dificuldades do gestor na obtenção dos documentos necessários à prestação de contas dos recursos geridos, inclusive as derivadas de ordem política, se não resolvidas administrativamente, devem ser por ele levadas ao conhecimento do Poder Judiciário por meio de ação própria, uma vez que a responsabilidade pela comprovação da boa e regular aplicação dos recursos públicos é pessoal. Não prospera, portanto, o argumento do defendente de que seria totalmente inviável o acesso a todas as informações objeto do convênio em apreço, caso existentes.
Pelo exposto, entende-se pelo não provimento da preliminar suscitada.
Do litisconsórcio necessário com o prefeito antecessor
Em sua defesa (peça 71, p. 16-17) , o recorrente argumenta que o prefeito antecessor, Sr. Lauro Pereira Fonseca, deveria compor a lide, tendo em vista que foi ele quem assinou e iniciou a execução do Convênio 102/2003. 
Assim, defende que a responsabilidade de prestação de contas não deveria recair sobre sua pessoa, devendo os autos retornarem para a Funasa apurar com exatidão tal dever.
Análise
O Sr. Jair Lira Soares foi prefeito do Município de Lagoa da Canoa/AL nas gestões 2005/2008 e 2009/2012. De fato, o convênio foi assinado na gestão do prefeito antecessor. Contudo, o prazo para prestar contas expirou em 24/12/2010 (peça 3, p. 396) , isto é, já na gestão do recorrente. Além disso, houve liberação de recursos federais após 2005, também já na gestão do recorrente, conforme tabela abaixo.
	Ordem Bancária
	Data do Repasse
	Valor (R$) 
	Peça

	20040B902368
	2/7/2004
	100.000,00
	Peça 1, p. 115

	20040B906985
	9/12/2004
	99.887,50
	Peça 1, p. 145

	20050B903554
	3/5/2005
	249.662,49
	Peça 1, p. 263

	20100B806813
	13/7/2010
	50.000,00
	Peça 2, p. 259

Outrossim, cumpre consignar que no início do mandato do recorrente (2005) foram realizadas diversas vistorias in loco pela Funasa, cujo percentual de execução atestado se encontrava em 60%. Frisa-se que durante esse interregno e logo após esse período foram transferidos mais de 50% dos recursos federais restantes. Conforme consignado no relatório à peça 41, p. 2 e 8:
12. A Funasa realizou novas visita técnicas no objeto em 7/6, 1/7, 3/8, 8/9, 30/9 e 23/11/2005 (peça 1, pp. 363-379) . No relatório referente à última vistoria realizada em 2005, narrou-se que 'atualmente encontram-se concluídos cerca de 60% do total dos serviços previstos' e que os serviços em dois povoados, Barro Preto e Antonica, estavam paralisados.
[...]
33.9. Em 29/9/2004, a Funasa assinalou que as obras já se encontravam com cerca de 20% de execução (item 6 acima) , demonstrando proporcionalidade com os pagamentos que tinham sido autorizados à época pelo gestor e o andamento dos serviços. Na vistoria realizada em 24/2/2005 constataram-se vícios nos serviços de recobrimento das valas da adutora, o que a Funasa verificou em 9/3/2005 terem sido resolvidos (item 10 supra) . Com isso, considera-se que a irregularidade consistente no pagamento à Construtora por serviços que não foram executados não pode ser imputada, ainda que parcialmente, ao ex-prefeito Lauro Pereira. Acrescente-se que a Funasa repassou posteriormente à sua saída do cargo o valor equivalente a 60% do valor total do ajuste.
33.10. Em 1/1/2005, ainda durante a vigência do convênio, tomou posse como prefeito de Lagoa da Canoa/AL o Sr. Jair Lira Soares. Além do saldo deixado pelo antecessor, foram repassadas na sua gestão duas parcelas que somaram R$ 299.662,49, tendo sido todas as despesas por ele autorizadas, conforme tabela no item 33.7 acima. Na sua gestão, a Funasa expediu diversas notificações acerca da situação inacabada das obras (itens 16, 21 e 22 acima) .
Ademais, segundo a jurisprudência desta Corte de Contas, compete ao prefeito sucessor apresentar contas referentes aos recursos federais recebidos por seu antecessor.
SÚMULA TCU 230: Compete ao prefeito sucessor apresentar as contas referentes aos recursos federais recebidos por seu antecessor, quando este não o tiver feito ou, na impossibilidade de fazê-lo, adotar as medidas legais visando ao resguardo do patrimônio público com a instauração da competente Tomada de Contas Especial, sob pena de co-responsabilidade.
Assim, não há dúvidas de que a responsabilidade da prestação de contas é do prefeito sucessor, o que é reforçado pelo fato de que o gestor recebeu e utilizou recursos do Convênio durante a sua gestão.
Portanto, não tendo o recorrente manejado a competente prestação de contas e nem adotado eventuais medidas legais para resguardar o erário, entende-se pelo não acolhimento das razões recursais apresentadas.
DO MÉRITO
Da comprovação da execução integral do objeto do Convênio 102/2003 e da ausência de dano ao erário
Em sua defesa, o ex-prefeito sustenta que o objeto do Convênio 102/2003 foi executado em sua integralidade, bem como que eventual irregularidade no objeto frente ao pactuado seria caso de desvio de objeto e não de finalidade (peça 71, p. 11-12) .
Sustenta que somente parte dos recursos foram aplicados em gastos não previstos no convênio. Ainda, registra que não houve indícios de desvio de recursos, tampouco desfalque ou locupletação (peça 71, p. 12) . 
Nessa lógica, entende que não deveria ser apenado, pois os recursos foram utilizados para o bem da municipalidade, conforme relatório de verificação in loco, não havendo desvio de finalidade (peça 71, p. 12) .
Assevera que consoante jurisprudência do TCU, se os recursos forem aplicados de forma diversa do pactuado, mas em benefício da comunidade, estaria descaracterizado o débito, não obstante permaneça a irregularidade concernente ao desvio de objeto, como fez o Tribunal no Acórdão 2332/2011-TCU-Plenário (peça 71, p. 12-13) . 
Nesse sentido, entende que suas contas devam ser julgadas regularas com ressalva, sem débito, visto que não feriu a finalidade maior do convênio e os objetivos foram alcançados.
Análise
O desvio de finalidade pode ocorrer tanto no emprego dos recursos do ajuste em objeto diverso daquele pactuado quanto na destinação do objeto pactuado em finalidade diversa para a qual foi construído e/ou adquirido. Já o desvio de objeto é caracterizado pela aplicação de recursos de convênio em finalidade diversa, mas condizente com a meta principal do instrumento pactuado.
No presente caso, apesar de ter recebido integralmente os recursos federais pactuados, não se comprovou a boa e regular execução integral do Convênio 102/2003 (Siafi 489352) , em decorrência de execução de somente 72,86% do total pactuado. Sobre o ponto, cabe registrar item do Relatório do acórdão condenatório, abaixo transcrito:
20. Em 28/4/2011, a equipe técnica da Funasa visitou mais uma vez as obras e concluiu que houve uma execução de 72,86% do total pactuado, conforme Relatório de Visita Técnica n. 3 e Parecer Técnico datado de 3/5/2011 (peça 2, pp. 288-298, 300-301) . Com base no parecer, foi procedida uma notificação à Prefeitura (peça 2, pp. 323-325) .
[...]
24. Após o envio da documentação, a Funasa realizou nova vistoria nas obras, em 1/10/2013. O Relatório de Visita Técnica n. 3 concluiu que foram executados 73,4% dos serviços previstos (peça 3, pp. 372-384) e que:
a) O Sistema encontrava-se em funcionamento beneficiando aquela população, embora apresentando alguma intermitência no fornecimento de água;
b) Deverá haver manutenção na área do reservatório, pois a vegetação está impedindo a permanência do operador no local. Há uma estaca da cerca que caiu;
c) A Rede de Distribuição não foi executada na íntegra;
[...]
28. Por meio do Parecer Financeiro 86/2014, a Funasa analisou novamente a prestação de contas do convênio 102/2003. Concluiu pela não aprovação do valor de R$ 86.406,54, sendo R$ 82.880,30 da não execução do objeto e R$ 3.526,24 da ausência de aplicação financeira dos valores (peça 4, pp. 140-141) . Em 18/8/2014, o Sr. Jair Soares foi noticiado para ressarcir o valor total.
Portanto, não se trata de desvio de objeto, ponto considerado no Acórdão 2332/2011-TCU-Plenário, mas sim de não comprovação da despesa relativa aos recursos federais recebidos. Assim, restaram não comprovados 27,14% dos recursos federais recebidos no âmbito do Convênio 102/2003 (Siafi 489352) .
Ademais, a mera alegação de execução integral do objeto não tem o condão de provar sua regular execução, pois não houve apresentação dos documentos fiscais idôneos (tais como, notas fiscais, extratos bancários etc.) a comprovar o nexo causal entre transferência recebida e aplicação respectiva na execução do objeto pactuado. Nesse pensamento, há diversos enunciados extraídos da jurisprudência selecionada do TCU:
A mera execução física do objeto ou de parte dele não comprova o regular emprego dos recursos de convênio firmado com a União. É necessário que o responsável demonstre o nexo causal entre os recursos por ele geridos e os documentos de despesas referentes à execução, como notas de empenho, ordens bancárias, cheques, recibos ou notas fiscais e extratos bancários, com vistas a confirmar a utilização dos recursos da União no ajuste. (Acórdão 5170/2015-TCU-Primeira Câmara, relator Ministro Walton Alencar Rodrigues) 
Não há comprovação do nexo de causalidade entre as despesas realizadas e os recursos federais recebidos quando as despesas não foram comprovadas mediante documentos originais fiscais (recibos, notas fiscais, faturas, dentre outros) emitidos em nome do convenente ou executor, devidamente identificados - nome e número do convênio. Testemunhos e fotografias, por si sós, não servem como prova do referido nexo causal. (Acórdão 1477/2012-TCU-Segunda Câmara, relatora Ministra Ana Arraes) 
Dessa forma, além de não comprovar a execução integral do objeto (executou apenas 72,86%) , subsistiu o rompimento do nexo causal entre os recursos recebidos e as despesas realizadas (integralidade dos recursos utilizados) .
A respeito do assunto, cabe esclarecer que, no âmbito dos processos de sua competência, a responsabilidade dos jurisdicionados perante o TCU é de natureza subjetiva, caracterizada mediante a presença de simples culpa stricto sensu, sendo desnecessária a caracterização de conduta dolosa ou má-fé do gestor, bem como eventual aferimento de vantagens financeiras (locupletamento) .
Desse modo, é suficiente a quantificação do dano, a identificação da conduta do responsável que caracterize sua culpa, seja por imprudência, imperícia ou negligência, e a demonstração do nexo de causalidade entre a conduta culposa (stricto sensu) e a irregularidade que ocasionou o dano ao erário. Já a culpa grave ou grosseira é variável subjetiva considerada apenas para a dosimetria da apenação, se for o caso, ou seja, não como excludente de culpabilidade. Nesse sentido, seguem enunciados extraídos da jurisprudência selecionada:
O julgamento pela irregularidade das contas do responsável, com a consequente condenação para que ele promova o ressarcimento do dano ao erário, independe de ter havido ou não prática de ato de improbidade administrativa ou auferimento de vantagem pessoal em decorrência da gestão de recursos públicos. (Acórdão 10853/2018-TCU-Primeira Câmara, relator Ministro Bruno Dantas) 
A obrigação de ressarcimento ao erário prescinde de comprovação de dolo. É suficiente a quantificação do dano, a identificação da conduta do responsável que caracterize sua culpa, seja por imprudência, imperícia ou negligência, e a demonstração do nexo de causalidade entre a conduta culposa (stricto sensu) e a irregularidade que ocasionou o dano ao erário. (Acórdão 185/2016-TCU-Plenário, relator Ministro Vital do Rêgo) 
No âmbito dos processos de controle externo, a responsabilidade dos gestores de recursos públicos é de natureza subjetiva. São exigidos simultaneamente três pressupostos para a responsabilização: (i) o ato ilícito na gestão dos recursos públicos; (ii) a conduta dolosa ou culposa; e (iii) o nexo de causalidade entre o dano e o comportamento do agente. Admite-se a ocorrência de excludentes de culpabilidade, tal como a inexigibilidade de conduta diversa ou a ausência de potencial conhecimento da ilicitude. (Acórdão 2420/2015-TCU-Plenário, relator Ministro Benjamin Zymler) 
A condenação em débito independe da ocorrência de conduta dolosa ou de locupletamento, bastando para tanto a constatação de conduta culposa (stricto sensu) dos responsáveis pela irregularidade que ocasionou o dano ao erário. (Acórdão 2367/2016-TCU-Plenário, relator Ministro Benjamin Zymler) 
A responsabilidade perante os tribunais de contas é de natureza subjetiva, se origina de conduta comissiva ou omissiva do agente, dolosa ou culposa, cujo resultado seja a violação dos deveres impostos pelo regime de direito público aplicável àqueles que administram recursos do Estado ou ainda aos que, sem deter essa condição, causarem prejuízo aos cofres públicos. (Acórdão 6479/2014-TCU-Segunda Câmara, relator Ministro Marcos Bemquerer) 
Portanto, independentemente de haver dano, desfalque ou locupletamento por parte de gestores, no caso de não comprovação da boa e regular aplicação dos recursos federais recebidos, os responsáveis estão sujeitos ao ressarcimento (débito) e a multa.
Dessa forma, entende-se pelo não provimento das razões recursais apresentadas.
CONCLUSÃO
Em face da análise das razões recursais apresentadas, concluiu-se que:
a) não houve prejuízo ao contraditório e a ampla defesa, haja vista a Funasa ter tomado todas as medidas administrativas cabíveis. Ademais, não há prejuízo ao exercício do contraditório e da ampla defesa em razão do não chamamento do responsável aos autos na fase interna da TCE, pois nessa etapa, em que se coletam evidências para fins de apuração dos fatos e das responsabilidades, não há uma relação processual constituída. A garantia ao direito de defesa ocorre na fase externa, com a citação válida do responsável;
b) compete ao prefeito sucessor apresentar as contas referentes aos recursos federais recebidos por seu antecessor. No presente caso, o prefeito sucessor assumiu o convênio com o nexo causal proporcional comprovado, devendo ser responsável pelos recursos federais posteriormente recebidos, pela parcela da obra a executar e pela prestação final de contas do ajuste;
c) não houve apresentação de documentação comprobatória da realização integral do objeto, isto é, da parcela impugnada (21,14%) , tampouco estabelecimento do nexo de causalidade entre as despesas realizadas e os recursos federais recebidos; e
d) considerando a responsabilidade subjetiva dos gestores públicos perante o TCU, independentemente de haver dano, desfalque, desvio de recursos ou locupletamento por parte de gestores, no caso de não comprovação da boa e regular aplicação dos recursos federais recebidos, os responsáveis estão sujeitos ao ressarcimento (débito) e a multa.
PROPOSTA DE ENCAMINHAMENTO
Ante o exposto, submetem-se os autos à consideração superior, propondo-se, com fundamento nos arts. 32, I, e 33 da Lei 8.443/1992 para:
I - conhecer do recurso de reconsideração interposto pelo Sr. Jair Lira Soares contra o Acórdão 905/2018-TCU-Segunda Câmara, e, no mérito, negar provimento; e
II - dar ciência da deliberação ao recorrente e à Procuradoria da República no Estado de Alagoas [cf. item 9.6 do acórdão recorrido].
2.	O Ministério Público de Contas, representado pelo ilustre Procurador Rodrigo Medeiros de Lima, manifestou-se preliminarmente consoante a seguir (peça 97) :
	"Estando o feito neste gabinete, o Sr. Jair Lira Soares ingressou com expediente intitulado "Elementos Adicionais de Defesa" (peça 96) , que, segundo o referido responsável, complementam as suas razões apresentadas em sede de recurso de reconsideração (R003) .
2. Desse modo, com base nos arts. 11 da Lei n.º 8.443/1992 e 157 do Regimento Interno (RI/TCU) , este representante do Ministério Público, preliminarmente ao seu pronunciamento de mérito, submete o feito ao nobre Relator, a quem compete presidir a instrução do processo, para deliberação acerca da juntada da documentação em referência, encaminhando-a, se assim entender pertinente, à unidade técnica competente para seu exame. 
3. Requer, em seguida, o retorno dos autos ao Ministério Público, com vistas a sua intervenção regimental sobre o mérito das presentes contas."
3.	Em atenção ao despacho do MPTCU, determinei a restituição dos autos à Serur para o exame da referida documentação complementar (peça 99) .
4.	Por fim, sobreveio a instrução final de mérito da Serur (peça 100) , com proposta uniforme de conhecimento e de negativa de provimento do recurso de reconsideração (peça 101) , consoante a análise transcrita a seguir, com a qual manifestou concordância o MPTCU (peça 104) :
"10. Examina-se, nesta oportunidade, os elementos adicionais acostados à peça 96.
EXAME DE ADMISSIBILIDADE 
Considerando a determinação de exame proferida pelo Ministro-Relator (peça 94) , que teve como fundamento o art. 157 do RI/TCU, defende-se a ratificação do conhecimento, inclusive acrescentando no argumento o princípio da verdade material.
EXAME DE MÉRITO
No documento apresentado (peça 96) , será necessário verificar, em síntese, se a premissa utilizada para considerar o objeto executado parcialmente tem legitimidade e observa os princípios da razoabilidade e proporcionalidade.
Da comprovação da execução integral do objeto do Convênio 102/2003 e da ausência de dano ao erário
Em novos elementos de defesa (peça 96) , o ex-prefeito sustenta que a fundamentação para considerar apenas parcialmente executado (72,86%) o objeto do Convênio 102/2003 é frágil e especulativa, pois foi baseada em relatório da Funasa não conclusivo.
Assim, assevera que, diante da inconsistência do parecer do órgão concedente, o processo em questão não possui pressuposto de desenvolvimento válido e regular.
Nesse diapasão, requer a desconstituição do acórdão condenatório e o arquivamento do presente processo.
Análise
Preliminarmente, entende-se oportuno o registro de alguns fatos anteriores.
Apesar de ter recebido integralmente os recursos federais pactuados, não se considerou comprovada a boa e regular execução integral do Convênio 102/2003 (Siafi 489352) , em decorrência de execução de somente 72,86% do total pactuado. Sobre o ponto, cabe registrar item do Relatório do acórdão condenatório, abaixo transcrito:
20. Em 28/4/2011, a equipe técnica da Funasa visitou mais uma vez as obras e concluiu que houve uma execução de 72,86% do total pactuado, conforme Relatório de Visita Técnica n. 3 e Parecer Técnico datado de 3/5/2011 (peça 2, pp. 288-298, 300-301) . Com base no parecer, foi procedida uma notificação à Prefeitura (peça 2, pp. 323-325) .
[...]
24. Após o envio da documentação, a Funasa realizou nova vistoria nas obras, em 1/10/2013. O Relatório de Visita Técnica n. 3 concluiu que foram executados 73,4% dos serviços previstos (peça 3, pp. 372-384) e que:
a) O Sistema encontrava-se em funcionamento beneficiando aquela população, embora apresentando alguma intermitência no fornecimento de água;
b) Deverá haver manutenção na área do reservatório, pois a vegetação está impedindo a permanência do operador no local. Há uma estaca da cerca que caiu;
c) A Rede de Distribuição não foi executada na íntegra;
[...]
28. Por meio do Parecer Financeiro 86/2014, a Funasa analisou novamente a prestação de contas do convênio 102/2003. Concluiu pela não aprovação do valor de R$ 86.406,54, sendo R$ 82.880,30 da não execução do objeto e R$ 3.526,24 da ausência de aplicação financeira dos valores (peça 4, pp. 140-141) . Em 18/8/2014, o Sr. Jair Soares foi noticiado para ressarcir o valor total.
Em sede de recursos anteriores, não foram acostados novos documentos comprobatórios, tampouco foram consideradas providas as razões recursais atinentes a eventual prejuízo da defesa, litisconsórcio necessário com o prefeito sucessor, comprovação da execução integral do objeto e influência da ausência de dano e lesão ao erário (peças 93-94) .
Agora, o recorrente sustenta que o percentual de 72,86%, parte considerada executada do Convênio 102/2003 (Siafi 489352) , não é conclusivo, pois o parecer da Funasa (peça 2, pp. 288-298, 300-301) fez ponderações no sentido de que tal cálculo estava condicionado a futura confirmação, que dependia da apresentação de documentos por parte da concedente (peça 96, p. 5-6) .
Em seguida, aponta-se ainda possível contradição entre a afirmação de que o "sistema estava funcionando" e que "foram executadas estimativamente menos de 50% das ligações previstas".
Inicialmente, cumpre registrar que não há contradição nas afirmações destacadas, pois tal circunstância atestada foi fundamental para o abatimento proporcional do débito, isto é, caso a execução parcial fosse sem benefício para a população, a condenação seria por débito integral, porém, como foi executado 72,86% do objeto e a parcela foi considerada em funcionamento e útil à municipalidade, tal percentual foi entendido como regularmente cumprido. Nessa perspectiva:
Quando obra executada por meio de convênio, apesar de não concluída, puder ser aproveitada ao fim a que se destinava e a comunidade usufruir da sua funcionalidade, não se imputa débito no montante já dispendido, de modo a evitar enriquecimento sem causa da União. (Acórdão 3459/2019-TCU-Segunda Câmara, relator Ministro Marcos Bemquerer) 
Na hipótese de execução parcial do objeto, ocorrerá redução proporcional do débito somente quando a fração executada puder ser aproveitada para fins de atendimento aos objetivos do convênio. (Acórdão 9464/2018-TCU-Primeira Câmara, relator Ministro Marcos Bemquerer) 
Considera-se como prejuízo em valores integrais a aplicação dos recursos do convênio em objeto que se revela inservível ou sem funcionalidade após a sua execução, completa ou parcial. (Acórdão 2812/2017-TCU-Primeira Câmara, relator Ministro Weder de Oliveira) 
A execução parcial do objeto pactuado aliada à imprestabilidade da parcela realizada permite a condenação do responsável pelo valor total dos recursos repassados pelo convênio. (Acórdão 494/2016-TCU-Segunda Câmara, relator Ministro André de Carvalho) 
A execução parcial do objeto conveniado se presta a reduzir o valor do débito imputado ao responsável quando comprovada a possibilidade de aproveitamento das parcelas concluídas. (Acórdão 852/2015-TCU-Plenário, relator Ministro Raimundo Carreiro) 
A falta de comprovação da possibilidade de aproveitamento de parcelas concluídas de obra conveniada gera a obrigação de ressarcir toda a verba federal transferida, mesmo que o concedente aponte alto percentual de execução física. (Acórdão 6779/2011-TCU-Segunda Câmara, relator Ministro André de Carvalho) 
Tratando-se de execução parcial do objeto conveniado, o valor do débito imputado ao responsável somente será reduzido quando verificada a possibilidade de aproveitamento das parcelas concluídas. (Acórdão 149/2008-TCU-Segunda Câmara, relator Ministro Aroldo Cedraz) 
Quanto à alegação de falta de conclusividade do parecer da Funasa, cabe ressaltar que os relatórios de vistoria in loco dos órgãos repassadores contam com presunção de veracidade e legitimidade, a qual só pode ser descaracterizada mediante a apresentação de prova robusta em contrário. Nessa mesma lógica:
Os relatórios de vistoria in loco dos órgãos repassadores contam com presunção de veracidade e legitimidade, a qual só pode ser descaracterizada mediante a apresentação de prova robusta em contrário. (Acórdão 3537/2018-TCU-Segunda Câmara, relator Ministro José Múcio Monteiro) 
Os relatórios de fiscalização de concedente de transferências voluntárias, enquanto não houver decisão administrativa ou judicial em sentido contrário, produzem os efeitos para os quais foram constituídos, pois são atos administrativos, e como tais, observados os requisitos de constituição e validade (competência, forma, finalidade, motivo e objeto) , gozam de seus atributos (imperatividade, autoexecutoriedade e presunção de legalidade e legitimidade) . (Acórdão 554/2018-TCU-Segunda Câmara, relator Ministro Aroldo Cedraz) 
Os relatórios de fiscalização da concedente constituem atos administrativos, os quais, observados os requisitos de constituição e validade (competência, forma, finalidade, motivo e objeto) , gozam de seus atributos (imperatividade, autoexecutoriedade e presunção de legalidade ou legitimidade) . Enquanto não desconstituídos, na via administrativa ou judicial, produzem os efeitos para os quais foram constituídos. (Acórdão 6874/2016-TCU-Segunda Câmara, relator Ministro Raimundo Carreiro) 
As presunções de veracidade e valor e os requisitos comprobatórios dos relatórios de auditoria valem tanto para as peças produzidas no âmbito das auditorias dos órgãos concedentes quanto para as elaboradas no âmbito do TCU. Entretanto, o julgamento do mérito da questão não fica vinculado a quaisquer das conclusões apresentadas nos relatórios. (Acórdão 3994/2016-TCU-Primeira Câmara, relator Ministro Weder de Oliveira) 
É conferido respaldo probatório aos relatórios de vistoria emitidos por órgão concedente, no exercício do seu dever de acompanhar e fiscalizar a aplicação de recursos transferidos mediante convênio. (Acórdão 2188/2013-TCU-Segunda Câmara, relator Ana Arraes) 
Assim, o fato de a Funasa destacar que o percentual de 72,86% considerado cumprido dependia de documentação posterior para fins aprovação (e ser confirmado ou não) nada influencia na condenação ocorrida.
No presente caso, pode-se dizer que o Ministro-Relator adotou a Teoria da Melhor das Hipóteses. Explico. Como afirmado no parecer da Funasa, o percentual de 72,86% foi afirmado com legitimidade e veracidade em condição resolutiva. Dessa forma, o implemento da condição poderia aumentar ou diminuir o percentual inicialmente calculado. Tendo em vista que não houve apresentação da documentação pendente, considerou-se o percentual até então valorado, melhor hipótese para o gestor.
As outras alternativas (diminuir ou aumentar o percentual inicialmente contabilizado) não se mostravam proporcionais e razoáveis. A diminuição não teria fundamento, ante a constatação inicial estimada de execução de um percentual determinado. 
Já o aumento beneficiaria a própria falha do responsável, que, mesmo sem ter apresentado a documentação comprobatória necessária seria favorecido com sua aprovação. Considerando o princípio da proibição de comportamento contraditório ou ainda pelo princípio de que ninguém pode se beneficiar da própria torpeza, proíbe-se que o responsável em um processo assuma uma atitude que contradiz outra alegada em seu favor. No caso, ao não apresentar documentação a fim de confirmar ou não o parecer da Funasa, o recorrente não pode se beneficiar de tal ato.
Ademais, cabe ao gestor público, que subscreve o convênio, a responsabilidade pessoal pela observância de suas disposições, incluindo o ônus de comprovar a boa e correta aplicação dos recursos públicos recebidos, sob pena de imputação de débito. Isto é, a falta de documentação idônea nova não permite conclusões distintas das provas constantes dos autos. Em outras palavras, diante da ausência de apresentação por parte do gestor público de documentação comprobatória de execução integral e regular do objeto do Convênio 102/2003 e a presunção de veracidade das informações do parecer da concedente não cabe alteração do quadro fático. Nesse diapasão:
É de responsabilidade pessoal do gestor a comprovação da boa e regular aplicação dos recursos federais recebidos mediante convênio ou instrumentos congêneres, razão por que a falta de documentação comprobatória quanto à execução do objeto pactuado conduz à imputação de débito e aplicação de multa. (Acórdão 6235/2013-TCU-Segunda Câmara, relator Ministro André de Carvalho) 
O gestor deve provar a boa e regular aplicação dos recursos federais e, não o fazendo, há presunção de dano, obrigando o gestor a restituir os valores aos cofres públicos. (Acórdão 1189/2008-TCU-Primeira Câmara, relator Ministro Valmir Campelo) 
Por fim, cabe registrar que está previsto no Regimento Interno do Tribunal de Contas da União (RI/TCU) a apuração do débito por meio de estimativa. Conforme art. 210, § 1º, inciso II, do RI/TCU, quando o Tribunal julgar em débito, sua apuração far-se-á mediante "estimativa, quando, por meios confiáveis, apurar-se que seguramente não excederia o real valor devido". Nesse sentido:
Admite-se a apuração de débito por meio de estimativas confiáveis. (Acórdão 653/2012-TCU-Plenário, relator Ministro Augusto Nardes) 
A averiguação do débito far-se-á mediante estimativa, quando, por meios confiáveis, é apurada quantia que seguramente não excederia o real valor devido. (Acórdão 1386/2010-TCU-Plenário, relator Ministro Augusto Nardes) 
A dificuldade de quantificação do dano não inviabiliza seu cálculo, que pode ser feito por estimativa. (Acórdão 538/2010-TCU-Plenário, relator Ministro Aroldo Cedraz) 
Dessa forma, entende-se pelo não provimento das razões recursais apresentadas.
CONCLUSÃO
Em face da análise das razões recursais apresentadas, concluiu-se que:
a) por ter sido considerada aproveitável a parcela do objeto tida como executada (execução parcial) , ocorreu proporcionalmente o respectivo abatimento do débito;
b) os relatórios de vistoria in loco dos órgãos repassadores contam com presunção de veracidade e legitimidade, a qual só pode ser descaracterizada mediante a apresentação de prova robusta em contrário, o que não houve no presente caso;
c) o percentual considerado como executado pela Funasa foi incorporado na ratio decidendi do acórdão condenatório com fundamento na Teoria da Melhor das Hipóteses, que, diante do cenário, bem como na possibilidade de apuração do débito por estimativa, observou os princípios da razoabilidade e proporcionalidade, proibição de comportamento contraditório (venire contra factum proprium) ou ainda pelo princípio de que ninguém pode se beneficiar da própria torpeza (nemo auditur propriam turpitudinem allegans) .
PROPOSTA DE ENCAMINHAMENTO
Ante o exposto, submetem-se os autos à consideração superior, propondo-se, com fundamento nos arts. 32, I, e 33 da Lei 8.443/1992 para ratificar a proposta de encaminhamento da instrução 93, isto é:
I - conhecer do recurso de reconsideração interposto pelo Sr. Jair Lira Soares contra o Acórdão 905/2018-TCU-Segunda Câmara, e, no mérito, negar provimento; e
II - dar ciência da deliberação ao recorrente e à Procuradoria da República no Estado de Alagoas [cf. item 9.6 do acórdão recorrido].
É o Relatório.

Fabiano Silveira (OAB/DF 31.440), João Victor Ferreira (OAB/DF 62.799), Jean Raphael Gomes Silva (OAB/DF 60.650), Gustavo Henrique de Barros Callado Macedo (OAB/AL 9.040), Fernanda Peres Toscano Dantas (OAB/DF 12.527) e outros (peças 26, 95, 103 e 105).

Procurador Rodrigo Medeiros de Lima.

TOMADA DE CONTAS ESPECIAL. FUNASA. EXECUÇÃO PARCIAL DE OBJETO DE CONVÊNIO. SISTEMA DE ABASTECIMENTO DE ÁGUA. CONTAS IRREGULARES COM DÉBITO E MULTA. RECURSO DE RECONSIDERAÇÃO. CONHECIMENTO. ELEMENTOS INSUFICIENTES PARA A ALTERAÇÃO DO JUÍZO ANTERIOR. NÃO PROVIMENTO.

TOMADA DE CONTAS ESPECIAL (TCE)

Secretaria de Recursos (Serur); Secretaria de Controle Externo de Tomada de Contas Especial (SecexTCE).

Trata-se do Recurso de Reconsideração interposto em face do Acórdão 905/2018-TCU-Segunda Câmara, por meio do qual as contas de Jair Lira Soares, ex-prefeito, foram julgadas irregulares, com condenação em débito e multa, tendo em vista a inexecução parcial do Convênio 102/2003, celebrado com a Funasa, objetivando a execução de sistema de abastecimento de água.
2.	De início, ratifico o despacho de peça 89, por meio do qual conheci do recurso, com fundamento no art. 285 do Regimento Interno/TCU, em atendimento aos princípios do formalismo moderado e da ampla defesa.
3.	Quanto ao mérito, acolho, in totum, as análises e conclusões da Secretaria de Recursos (peças 93/94, 100/101) , cujos fundamentos incorporo como minhas próprias razões de decidir, corroboradas no parecer do MPTCU (peça 102) , no sentido de negar provimento ao recurso.
4.	Destaco que o exame empreendido pela unidade técnica abordou, com bastante propriedade, inclusive em sede dos "elementos adicionais de defesa" jungidos aos autos pelo ex-gestor (peça 96) , todos os argumentos recursais, pugnando pela prejudicialidade do pedido de reconhecimento da tempestividade dos Embargos de Declaração interpostos (peça 71) e pela improcedência das alegações de possível prejuízo à defesa em face da suposta ausência de adoção de medidas administrativas por parte da Funasa e/ou participação na fase interna da TCE, eis que restou demonstrado nos autos que o recorrente foi regulamente notificado pelo concedente.
5.	Ademais, como bem anotado pela Serur, "não há prejuízo ao exercício do contraditório e da ampla defesa em razão da ausência de oportunidade de defesa na fase interna de tomada de contas especial, pois nessa etapa, em que se coletam evidências para fins de apuração dos fatos e das responsabilidades, não há uma relação processual constituída. A garantia ao direito de defesa ocorre na fase externa, com o chamamento do responsável aos autos, a partir da sua citação válida.".
6.	Também não merece guarida a alegação de que "assim como a empresa responsável pela obra, o ente público deveria ter sido diligenciado ou chamado ao processo a fim de trazer documentos comprobatórios da execução integral do objeto.".
7.	Com efeito, o ônus de comprovar a regularidade da integral aplicação dos recursos públicos compete ao gestor, nos termos do art. 70, parágrafo único, da Constituição Federal/1988, bem como do art. 93 do Decreto-lei 200/1967, por meio de documentação consistente, não cabendo ao Tribunal promover diligências nesse sentido, consoante jurisprudência desta Corte de Contas, a exemplo dos diversos acórdãos mencionados nas instruções da Serur.
8.	Quanto à alegação de que o prefeito antecessor deveria compor a lide, restou demonstrada pela Serur a correta responsabilização do recorrente. Embora o convênio tenha sido celebrado em gestão anterior, o Sr. Jair Lira Soares responde pela prestação de contas, eis que o repasse dos recursos, a execução de serviços, as vistorias in loco pela Funasa, entre outros fatos, efetivamente, ocorreram durante seu período como mandatário municipal.
9.	Por fim, também não procedem as alegações quanto às supostas faltas de conclusividade do percentual de 72,86% de execução do convênio e do parecer da Funasa. Como bem anotado pela Serur, não foi apresentada documentação apta a comprovar a execução integral do objeto, tampouco o fato de a Funasa destacar que o referido percentual considerado cumprido dependia de documentação posterior para fins aprovação em nada influencia na condenação ocorrida.
10.	Ora, para efeito da condenação em débito, foi considerado o abatimento proporcional dos valores referentes à execução de parcela do objeto aproveitada à municipalidade, ou seja, o referido percentual (72,86 %) , e não houve condenação integral ao ressarcimento dos valores federais repassados.
11.	Desse modo, o Recurso de Reconsideração não merece prosperar, restando devidamente comprovadas as irregularidades que ensejaram a adequada responsabilização e condenação do ex-prefeito, devendo ser mantida, por conseguinte, a deliberação combatida.
	Ante o exposto, Voto por que o Tribunal adote o Acórdão que ora submeto à apreciação deste Colegiado. 
TCU, Sala das Sessões Ministro Luciano Brandão Alves de Souza, em 28 de julho de 2020.
AROLDO CEDRAZ 
Relator